【裁判字號】    98,上訴,2687
【裁判日期】    981111
【裁判案由】    毒品危害防制條例
【裁判全文】
臺灣高等法院刑事判決                98年度上訴字第2687號
上  訴  人  臺灣桃園地方法院檢察署檢察官
被      告  甲○○
                    號
選任辯護人  李國煒律師
上列上訴人因被告毒品危害防制條例案件，不服臺灣桃園地方法
院98年度訴字第245號，中華民國98年5月14日第一審判決（起訴
案號：臺灣桃園地方法院檢察署97年度偵字第13854號），提起
上訴，本院判決如下：
    主  文
上訴駁回。
    理  由
一、本件判決所示之被告以外之人於審判外之言詞或書面陳述，
    當事人對之證據能力並不爭執（見本院審訴卷第26頁），本
    院審酌該等證據資料製作時之情況，尚查無違法不當及證明
    力明顯過低之瑕疵，亦認為以之作為證據應屬適當，爰逕依
    刑事訴訟法第159條之5規定，認該等證據資料均例外有證據
    能力。
二、公訴意旨略以：甲○○明知愷他命係毒品危害防制條例所列
    管之第三級毒品，非經許可，不得擅自販賣、意圖販賣而持
    有或轉讓。竟意圖販賣，而於民國97年5月7日下午4時許，
    在桃園縣中壢市大六舞廳內，以新臺幣（下同）15,000元之
    代價，向某真實姓名年籍不詳，綽號「小梁」（即後述之小
    良）之人購買第三級毒品愷他命23小包，欲伺機出售圖利而
    持有之。嗣於97年6月9日晚上6時50分許，為警在桃園縣桃
    園縣平鎮市○○路○段45巷51號旁空地，查獲甲○○持有共
    重約15.06公克之愷他命14包，復經其同意，在其位於桃園
    縣平鎮市○○路○段45巷35弄2衖7號3樓居處內，查獲毛重共
    約34.88公克之愷他命7包、夾鏈袋5個、塑膠杓子1支、現金
    9,400元及帳冊1紙，始悉上情。因認甲○○涉犯毒品危害防
    制條例第5條第3項之意圖販賣而持有第三級毒品罪嫌云云。
三、按犯罪事實應依證據認定之，無證據不得認定犯罪事實，刑
    事訴訟法第154條第2項定有明文。檢察官就被告犯罪事實，
    應負舉證責任，並指出證明之方法。因此，檢察官對於起訴
    之犯罪事實，應負提出證據及說服之實質舉證責任。倘其所
    提出之證據，不足為被告有罪之積極證明，或其指出證明之
    方法，無從說服法院以形成被告有罪之心證，基於無罪推定
    之原則，自應為被告無罪判決之諭知，最高法院92年臺上字
    第128 號著有判例可資參照。
四、檢察官認被告甲○○涉犯上開罪嫌，無非係以被告之供述、
    內政部警政署刑事警察局97年10月17日刑鑑字第0970152285
    號鑑定書、扣案第三級毒品愷他命21小包（合計毛重50.36
    公克）、夾鏈袋5個、塑膠杓子1支、現金9,400元、記帳單1
    紙、照片11張、通聯紀錄查詢表為據。訊據被告否認有檢察
    官指訴之犯行，辯稱：扣案愷他命是其買來供己施用，其本
    來只要買30公克，但「小良」表示50公克一起買比較便宜，
    其始一次買下該數量，「小良」交付以3包10公克、20包1公
    克，湊足50公克的愷他命，數量共23包交付，其施用完2包
    ，剩21包被查獲等語。
五、經查：
  (一)扣案之白色細晶體21包經送內政部警政署刑事警察局鑑定結
    果，認均為白色細晶體，外觀型態均相似，驗前總毛重50.3
    6公克（包裝塑膠袋總重3.66公克），隨機抽取編號A19鑑定
    ，淨重0.21公克，取0.08公克鑑定用罄，餘0.13公克，而檢
    出第三級毒品愷他命（Ketamine）成分，純度約90％，依據
    抽測純度值，推估驗前總純質淨重約42.03公克等情，有該
    局97年10月17日刑鑑字第0970152285號鑑定書附卷可稽（見
    偵卷第81頁），堪認被告為警查獲之白色細晶體21包均係第
    三級毒品愷他命無訛。
  (二)被告於上揭時地為警查獲後所採集之尿液，經送鑑驗結果，
    呈愷他命陽性反應，有臺灣檢驗科技股份有限公司97年6月
    27日CH/2008/60397號濫用藥物尿液檢驗報告、桃園縣政府
    警察局平鎮分局被採尿人尿液暨毒品真實姓名與編號對照表
    、檢體紀錄表各1紙附卷可核（見偵卷第29、30頁，原審審
    訴卷第32頁），是被告所辯其施用愷他命一節，確有其事，
    所辯為供己施用而購入上揭毒品一節，即不應率斷為卸責之
    詞。
  (三)扣案愷他命驗前總毛重共計50.36公克（包裝塑膠袋總重3.6
    6公克），則以被告所述每日施用愷他命至少1次，每次施用
    1、2公克之用量觀之（見原審卷第43頁反面），則被告向「
    小良」購買之約50公克愷他命，至多供被告施用50天，以有
    毒癮習慣者而言，因量多價微而一次購足1個半月之用量，
    並不違反經驗法則。是被告辯稱本欲向「小良」購買愷他命
    30公克，因「小良」說一起拿比較便宜，才同意以15,000元
    代價購買50公克愷他命等情，亦非悖於情理。
  (四)被告使用之門號0000000000號行動電話，經偵查檢察官調閱
    其雙向通聯紀錄逐一清查比對，並傳喚被告通話對象詳細調
    查後，始終未發現任何可疑為向被告購毒或被告販毒之通聯
    情形，有上開門號之遠傳CDR ENQUIRY REPORT（雙向）通聯
    紀錄15紙，及證人徐暐、彭泰銘於偵訊中結證內容可參（見
    偵卷第46至63、69、70頁）；況檢察官所提被告所使用上開
    門號行動電話之通聯紀錄，至多僅能證明被告平日使用上開
    手機與他人聯繫，至於其聯絡目的為何？是否利用行動電話
    約定交易毒品？因乏實際通訊內容，根本無法探究，本院因
    無實際證據作為認定犯罪事實之基礎，當不得以推論方式認
    定被告犯罪。
  (五)扣案愷他命21小包、夾鏈袋5個、塑膠杓子1支等物品，僅能
    證明被告有施用愷他命。扣案之記帳單1紙，其內容係記錄
    被告之友人至被告家玩撲克牌之金錢輸贏紀錄，有證人陳志
    強於警詢陳述、證人莊英成、許家源於原審證述在卷可稽（
    見偵卷第31至33頁，原審卷第35至40頁），無法證明係被告
    販賣愷他命之記錄，更難僅憑此記帳單即認被告有何販賣或
    意圖販賣而持有愷他命之犯行。
  (六)被告雖為警在機車置物箱內查獲14包愷他命，然據被告所辯
    ：因為其不常使用皮包，不想讓母親發現，所以才把愷他命
    分別藏在床頭櫃內、長褲口袋內，查獲當天其因早上睡太晚
    ，匆忙出門，穿到其藏放愷他命的長褲，出門後才發現，又
    因不想將愷他命帶到工廠內，所以將愷他命放在機車置物箱
    內，結果下班回家途中，就被警察自機車置物箱內查扣到這
    些毒品等語（見原審卷第45頁），以證人即執行搜索扣押之
    員警陳祐陞、林學廷於原審結證被告房間床頭櫃內放置許多
    雜物、十分凌亂之情節以觀（見原審卷第22、25頁），可見
    被告確實有將物品隨意亂放之情形，是其所辯不慎攜毒外出
    之情節，亦非全無可能。況警員在被告機車置物箱內查扣愷
    他命14包之當場，並未扣得一般毒品交易常備之電子磅秤、
    分裝袋、交易帳冊紀錄或販賣毒品所得，則被告縱有購入扣
    案愷他命並攜出之事實，亦無法遽論被告購入愷他命後，有
    另為販賣之意至明，是檢察官起訴認被告係意圖販賣而持有
    愷他命，並無積極證據可資佐證。
六、檢察官上訴意旨略以：
  (一)依被告答辯狀所附之存摺及說明（見原審卷97年度審訴字第
    3437號卷第30至33頁），被告係任職力揚公司作業員，其合
    作金庫之薪資帳戶於97年5月5日及同年6月5日2個月間僅各
    入帳2333元及2800元，可知被告遭查獲前之工作收入甚為有
    限，其經濟狀況並不寬裕，被告豈有可能在不寬裕之經濟狀
    況下，僅因一次購買大量愷他命單價較為便宜之緣故，而將
    身上不多之現金一次大量支出以購買、囤積高達50公克之高
    純度愷他命，此顯與常理不符。
  (二)為免攜帶毒品分量過多藏放不易，且若一次遭查獲，即受到
    重大損失，被告理應攜帶少量愷他命即可，為何出門工作仍
    隨身攜帶已分裝為14包共15.06公克之愷他命？又被告係白
    天出門工作，傍晚即可返家，攜帶2、3克愷他命顯已綽綽有
    餘，而依其所述施用量及其購得毒品後2天內也不過施用完2
    包共2克而已，顯見施用量非多，何需攜帶高達15.06公克之
    10多包已分裝完畢、重量經秤勻均約為1或1.2公克之愷他命
    出門工作，衡諸常情，若非被告具有販賣之意圖，何需於出
    門工作時將已逾越個人當天施用量又已分裝完畢之毒品隨身
    攜帶，被告辯稱扣案之毒品係供其個人施用一詞，與常理顯
    然殊違。
  (三)扣案愷他命純質淨重高達42.03公克，數量龐大，且純度極
    高，約為90％，如此龐大之數量，實無一次購買囤積之理。
  (四)愷他命係物稀昂貴之違禁物，若經分裝，必會殘餘在塑膠袋
    內，分裝越多，勢必耗損越多，無異減少可供施用之數量，
    若被告確係一次大量購買供己施用，必然要求上游藥頭減少
    分裝袋數，何必購買分裝高達20小包及3大包之毒品，徒然
    耗損購得之毒品份量，以致減少可供施用之數量。
  (五)就現場扣案帳冊觀察，觀察該帳冊其上均以簡單「1」字代
    稱人名，其後記載金錢等資料，而且該帳冊其上記載人名皆
    以簡單「1」字代替，緊接以數字記載，符合一般販賣毒品
    所記載之形式外觀，是該帳冊屬於販賣毒品之工具，應屬無
    疑。被告將該帳冊與同次購入之大量毒品及金錢慎重藏放於
    床頭櫃內，若誠係作為打牌計數之用，何需如此特別藏放以
    避人耳目，該帳冊自是作為被告買賣一同藏放之大量毒品記
    帳之用，益可佐證被告確有販賣意圖無疑。
  (六)依證人莊英成、許家源證述及被告於原審供述之打牌過程可
    發現，渠等對於在玩大老二時，每次玩家的人數及每輪輸贏
    是否當場結清、每次輸贏之算（或稱不一定，或稱是400、1
    00元，或稱是200、100元及500、400元），均有出入，且對
    於其他在場人之姓名均推諉不知，而玩牌之場所，或稱是在
    客廳或稱是在房間玩等等，出入甚多，顯見被告辯稱該帳冊
    為玩牌記帳之用云云顯不可採。
  (七)證人即查獲警員陳祐陞於98年3月25日審理中證稱：「（問
    ：當時被告有無說他帶14包愷他命出來要作什麼？）答：沒
    有，我們有問他帶愷他命出來做什麼，被告只是一直懇求我
    們給他一個機會，並沒有回答我們的問題。」等語；證人即
    查獲警員林學廷於98年3月25日審理中證稱：「（問：被告
    當天查獲過程是否與剛才證人陳祐陞所述情形相同？）答：
    是，當天我與陳祐陞是一同巡邏而查獲被告，我全程在場。
    」、「（問：對證人陳祐陞所述本案查獲過程，有何補充陳
    述？）答：沒有。」、「（問：當時你們有無問被告為何會
    停在路邊？）答：他說他在等人，而且都住在附近而已。」
    、「（問：後來有人過來找被告嗎？）答：沒有。」、「（
    問：你有無問被告說不是說在等人，為何沒有人過來？）答
    ：我不曉得，我有問被告機車是誰的，被告說是別人的，我
    請被告出示證件，被告都沒有帶證件可以出示。」等語（見
    原審98年度訴字第245號卷98年3月25日審理筆錄第4及7頁）
    ，核與被告偵訊中供述：其下班回家路上，看到警察，就想
    要停路邊，....等語相符，且被告於原審對於警察所證表示
    沒有意見，查獲經過如證人所言等語（見原審98年度訴字第
    245號卷98年3月25日審理筆錄第6及8頁），顯見被告當時從
    事販毒因而心虛畏警，其現場求情諉飾，心中應係認遭警方
    循線鎖定查獲，方致脫口表示「給他一個機會」等語，否則
    單純持有第三級毒品愷他命他命並無刑責，何需如此哀求，
    而徵諸被告前案即桃園地檢署95年度毒偵字第5099號不起訴
    處分書，亦已對此明確載明，是被告對此並無不知之理，顯
    見被告哀求警方給他一個機會並非因持有第三級毒品愷他命
    之故，實是被告當時心中誤認其販毒犯行已遭警鎖定，才有
    告饒舉止。
七、經查：
  (一)被告提出各類所得扣繳暨免扣繳憑單、薪資袋等影本，證明
    其自92年至97年之工作收入達20萬9千餘元，以此等資料足
    徵被告之所得雖屬不高，而檢察官上訴亦針對其經濟狀況並
    不寬裕，質疑被告不可能僅因一次購買大量愷他命單價較為
    便宜之緣故，而將身上不多之現金一次大量支出以購買、囤
    積高達50公克之高純度愷他命。然購買毒品本非理性之行為
    ，而一次購入15,000元之愷他命，該價額衡諸被告之上開收
    入，亦非被告所無力購買，參以被告陳稱其原欲購買30公克
    等情，則與事後成交之50公克，其間差距亦僅20公克，倘賣
    主以「薄利多銷」之詞推銷，為被告所接受，尚不當然悖於
    施用毒品之人購買毒品之常情。
  (二)據被告之供述，其係誤穿長褲，而將14包愷他命攜帶外出，
    並非故意攜帶該等毒品外出工作，已如前述，原審就此可能
    性復說明詳細，檢察官以被告係故意持有該等毒品出門工作
    云云，關於被告是否故意一事，已乏舉證以證實之，檢察官
    更進而推論被告乃意圖販賣而攜帶該等毒品云云，自亦乏推
    論之基礎，為不可採。
  (三)檢察官固計算扣案之愷他命純質淨重為42.03公克，並指摘
    該數量不可能為施用者一次購買囤積云云，惟並無依據以證
    明此項指摘之必然性。又毒品交易為避免他人發現，一般均
    以隱密之方式從事，且買賣雙方各有所需，相見後銀貨兩訖
    即速分道揚鑣，多無交情可言，雙方未必有從容之時間多加
    思索對方所提之買賣條件。依被告所述，賣主向其推銷多於
    其原先準備購入之數量等情，參以本件毒品賣主並未經查獲
    ，無從得知其為何以20小包及3大包之毒品包裝方式交付被
    告，而以被告年輕、用毒資歷不深之情況，顯然並非斤斤計
    較之精明買家，檢察官所指要求藥頭減少分裝袋一事，當非
    必然為被告所顧及。故以扣案之愷他命及分裝方式，應尚不
    足以推論被告具販賣毒品之意圖。
  (四)檢察官所謂「帳冊」，即為記帳單1張（見偵查卷第25頁）
    ，縱非被告與友人玩撲克牌之紀錄，而與一般記載毒品買賣
    之紀錄外觀相符，且放置被告床頭櫃內，然此記帳單僅各以
    一字代表人名，其後均係數百至數千之數字記載，並無重量
    與金額之區分，仍不足以率斷其為賣毒品之紀錄。
  (五)被告為警查獲時，一直央求警察給他一個機會，固據警察於
    原審證述明確，惟檢察官上訴意旨認被告當時必係誤認其販
    毒犯行為警方鎖定云云，僅屬推測層面，以情理及邏輯而言
    ，並不必然得以成立如此推論。
  (六)綜上，檢察官上訴所指，固有見地，然究竟僅足以懷疑被告
    具販賣毒品之故意，實猶不足排除其他合理之可能。
八、綜上所述，本件依檢察官所舉各項證據方法，並不足以佐證
    被告究否確有販賣或意圖販賣而持有第三級毒品之犯行，此
    外，復查無其他積極證據足認被告有公訴意旨所指罪行，揆
    諸首揭說明，既不能證明被告犯罪，自應為無罪之諭知。
據上論斷，應依刑事訴訟法第368條，判決如主文。
本案經檢察官呂光華到庭執行職務。
中    華    民    國    98    年    11    月    11    日
                  刑事第二十一庭審判長法  官  蔡聰明
                                      法  官  許永煌
                                      法  官  趙文卿
以上正本證明與原本無異。
被告不得上訴。
檢察官如不服本判決，應於收受送達後10日內向本院提出上訴書
狀，其未敘述上訴之理由者並得於提起上訴後10日內向本院補提
理由書（均須按他造當事人之人數附繕本）「切勿逕送上級法院
」。
                                      書記官  葉金發
中    華    民    國    98    年    11    月    12    日


司法院資訊處製作；財團法人民間司法改革基金會備份。
